臺灣高等法院刑事判決　　　　　　　　　　　八十九年度上更(一)字第一五八號
　　上　訴　人
　　即　被　告　乙○○
　　選任辯護人　顏武男
右上訴人因傷害致死案件，不服臺灣桃園地方法院八十六年度訴字第二一六號，中華
民國八十八年八月十九日第一審判決（起訴案號：臺灣桃園地方法院檢察署八十六年
度偵字第一四四六一號）提起上訴，經判決後，由最高法院第一次發回更審，本院判
決如左：
    主  文
原判決撤銷。
乙○○傷害人之身體，因而致人於死，處有期徒刑拾年，褫奪公權伍年。
    事  實
一、乙○○原係桃園縣警察局桃園分局偵查員（現已離職），於民國八十五年十一月
    五日凌晨二時許值備差勤務，藉口外出查案，至位於桃園縣桃園市○○路一六二
    號「香萬里ＫＴＶ」，與舊識之公關小姐彭朱淑琴（起訴書誤繕為朱淑琴）、簡
    美華二人飲酒作樂，於當日凌晨四時許，乙○○邀同下班之彭朱淑琴、簡美華二
    人，再至位於同縣市○○街三三四號「東方之珠ＫＴＶ」第一０一號包廂，繼續
    飲酒唱歌，約莫經過一小時，席間，乙○○與彭朱淑琴因敬酒細故，發生口角爭
    執，乙○○憤而掀翻桌檯，彭朱淑琴亦不甘示弱衝向乙○○，相互拉扯及叫罵，
    乙○○竟基於普通傷害之犯意，竟於推開彭朱淑琴後，再猛力將彭朱淑琴踹倒在
    地，其於施力推踹人倒地之初，即可預見被推之人有倒地及重心不穩，頭部著地
    之可能，而頭部碰地後，易導致顱內出血之不治之死亡結果，此亦為常人所能預
    見，乙○○竟推踹彭朱淑琴倒坐於地後，因用力過猛，使彭朱淑琴頭部右側衝撞
    地面，受有外傷性頭骨骨折，而不自知，惟驚動店內服務生丙○○、詹金柳等人
    前來勸架，乙○○繼用腳踹倒地不起之彭朱淑琴胸、腹部二至三下，丙○○從中
    隔開二人，再將彭朱淑琴攙扶至沙發休息，彭朱淑琴於當日凌晨五時三十三分許
    ，自行步出「東方之珠ＫＴＶ」，搭乘排班計程車司機丁○○所駕駛之車號ＮＹ
    ─四六九號計程車先行離開，約二至三分鐘車程，車行至同縣市○○○街九十巷
    十六弄一號五樓住處前約二十公尺附近，彭朱淑琴表示已到達目的地，並支付新
    台幣（下同）一百元車資後下車，自行走進巷道，彭朱淑琴於攀爬前開住處樓梯
    時，因腦部蜘蛛網膜下腔出血及腦水腫惡化，而意識昏迷仰倒在三樓往四樓轉角
    之樓梯平台處，嗣於當日早上六時五十五分許，為同棟住戶李麗蘭發現並報警處
    理，經桃園縣警察局消防警察隊桃園分隊隊員戊○○、黃仁宇，將彭朱淑琴緊急
    送往敏盛綜合醫院，轉送博仁綜合醫院，於同年十一月八日再轉送長庚紀念醫院
    救治，仍因外傷性頭骨骨折臚內出血，延至同年十一月九日下午五時二十七分許
    不治死亡。
二、案經被害人彭朱淑琴之父甲○○訴由桃園縣警察局桃園分局報請台灣桃園地方法
    院檢察署檢察官偵查起訴。
    理  由
壹、訊據上訴人即被告矢口否認有右揭犯行，辯稱：我沒有毆打彭朱淑琴使其倒地頭
    部受創，其頭部所受創傷應係其自行返家，不勝酒醉失足撞地所致，法醫中心鑑
    定書認定被害人死亡與我之毆打行為有因果關係，顯失客觀立場，在ＫＴＶ時彭
    女頭部並未衝撞地面，祇坐在地面，其頭部傷可能是她酒醉，一踩空才會頭部
    著地受傷，我並沒有踹她頭部，她死亡與我踹她無關云云；被告選任辯護人則以
    ：該ＫＴＶ並未發現有使用鈍器，亦無凹凸不平處，被害人被發現仰臥樓梯平台
    處，應係自樓梯滾下碰撞樓梯而死，被害人在ＫＴＶ祇有嘴角少量流血，並無頭
    部外傷血腫，依鑑定報告被傷害人之傷害應係遭受相當大之外力所致，有可能在
    上樓之第四、第五階翻滾倒下，或失足踏空向前跌倒，至其頭部碰到階梯牆壁均
    有可能，尤其在失足落空時亦有可能造成右頭部受傷之可能，中華民國神經外科
    醫學會鑑定結果亦可證明被害人是在樓梯時受到重傷，有頭部外傷骨折血腫，應
    非在ＫＴＶ被被告所打造成，並以該學會鑑定意見結果所認腦水腫之高峰期為三
    至五日，而被告自東方之珠ＫＴＶ返家所需花費之之時間應僅有十餘分鐘左右，
    該十餘分鐘之時間內不可能為腦水腫之高峰期，被害人理應可以回到室內休息，
    不可能倒在樓梯間，故可證明被害人係因在樓梯間跌倒受到嚴重之傷害而昏迷云
    云等語置辯。惟查：
一、被害人受傷地點係發生在ＫＴＶ而非住處之樓梯間：
  (一)證人即發現被害人倒臥在樓梯間之住戶李麗蘭於警訊時證稱：伊外出購物，發現
    被害人頭部靠著牆，牆面無血跡，背部及脖子懸空，臀部坐在地上，臉朝向往四
    樓階梯，左腳放在往四樓第一台階，右腳放在第二台階，皮包還背在右肩上，伊
    打一一九報警，俟救護人員將被害人抬走，伊發現頭部下方地面有一小灘血跡等
    語（見相卷第二十一頁反面、偵卷第六十四頁），核與證人即桃園縣警察局消防
    警察隊桃園分隊隊員戊○○於本院八十九年十二月四日訊問筆錄中證稱：我們到
    達時，在三樓與四樓的樓梯間發現被害人，他躺在轉角樓梯的地板上，頭部靠在
    往四樓對面的牆壁，腳是跨在要上四樓的第一個階梯，我發現他眼角至耳朵間有
    血跡，那一邊我忘了，我們把他移開後，他坐的地板下有血跡，但是牆面及後腦
    都沒有血跡云云等語相符。足認被害人當日之倒臥位置係頭部靠在牆面，而身體
    躺在樓梯平台上，應堪認定。至證人戊○○與同事廖仁宇雖於偵查中均證稱：伊
    等接獲通報後至現場，發現被害人「平躺」在樓梯間，臉上有血跡，衣著整齊並
    無被施暴現象等語，並有報告書（含現場圖）及桃園縣警察局消防警察隊員警工
    作紀錄簿，附卷可佐（見偵卷第七十頁反面、第一三三頁，相卷第二十八頁、第
    三十二頁），惟衡諸被害人倒臥之樓梯間，係屬三樓通往四樓之樓梯平台，寬二
    公尺，高度二．五公尺，階梯至牆面約一公尺，樓梯走道寬０．九五公尺等情，
    業據檢察官命證人李麗蘭至現場指證，並責由警方實地模擬被害人仰臥狀況存證
    ，此有勘驗筆錄、現場圖及表演照片五幀，附卷可稽（見偵卷第六十六頁、七十
    四頁至七十六頁）。基此，被害人身長約一五三公分（見解剖報告所載），躺在
    長一公尺樓梯平台，頭部會靠在牆面，洵屬正常，是證人戊○○於偵查中所證，
    及依其所繪製之現場圖所示，被害人之頭部係平躺在樓梯平台等情，顯與現場空
    間及被害人身長等客觀因素不符，應以證人李麗蘭於警訊及戊○○於本院中之證
    述情節，較為可採。
  (二)再被害人雖頭部靠在牆面，惟其臉係朝向前方，縱認被害人攀爬樓梯失足跌倒，
    頭部撞擊牆面，亦僅係後腦勺撞牆，與被害人係右側腦部受創情形有別，況依上
    開現場圖所示，就被害人倒臥之位置以觀，其向後仰倒可能撞擊之壁面，亦係平
    整而無突出物，則其縱有撞擊臚部而產生骨折，亦應屬平整之骨折，而非係相驗
    確定之右顳部受擊所產生之凹凸骨折並伴隨有碎骨片脫離之現象，有本院檢察署
    法醫中心（八五）高檢醫鑑字第一０二０號鑑定書一份、勘驗筆錄、相驗屍體證
    明書、相驗照片八十一幀可稽。況被害人身上並無外傷（見上開驗屍報告），顯
    無由四樓階梯翻滾跌落至三樓之跡象，是前開樓梯間並非被害人頭部受創之處，
    洵堪認定。是被告辯稱被害人腦傷係其爬樓梯摔倒所致云云，委無足取，核先敘
    明。
二、被告係基於故意之傷害行為傷害被害人：
    依證人即「東方之珠ＫＴＶ」服務生丙○○於警訊中分別證稱：當時伊進入包廂
    與彭朱淑琴聊天，後來彭朱淑琴與乙○○因敬酒發生口角，後來伊就出去了，隔
    了數分鐘後，一○一包廂發出很大翻桌的聲音，伊就前往，剛好門也開了云云（
    見相卷第十二頁反面）。另：伊進入包廂，於勸架拉扯間，被告突然踢被害人一
    腳，致被害人倒地，被告又上前踹被害人二、三腳等語（見相卷第十四頁反面）
    ；於偵查中復證稱：伊聽到包廂內傳來巨響，進入包廂發現，桌檯被掀翻成九十
    度，被害人當時站在電腦選歌器旁，被告與簡美華站在門口，被告踹被害人一腳
    ，被害人應聲倒地，頭部也有著地，伊前去扶被害人時，被告又再踹一腳，伊則
    擋住二人中間，伊看見被害人嘴角流血，伊襯衫沾有血跡等語（見偵卷第二十八
    反面、第二十九頁）；再於本院八十九年十二月四日庭訊中證稱：伊有聽到爭吵
    聲，後來有聽到摔東西的聲音及彭朱淑琴的叫聲，‧‧‧，彭朱淑琴站起來時，
    走路不穩云云；另證人詹金柳於警訊及偵查中則證稱：當日凌晨五時許，伊在大
    廳聽到包廂有巨響聲，丙○○從包廂出來，交待伊報警處理，伊則好奇躲在包廂
    外觀看，被告站在包廂門口往裏面罵髒話，後來進入包廂，看見東西散落在地，
    一瓶高梁酒破碎，大理石桌翻倒，地面都是水，當時被害人臉並無外傷，衣著整
    齊，只是酒醉的樣子，伊替被害人叫計程車離開等語（見相卷第十七頁、偵卷第
    一０二頁反面、第一０三頁）；證人簡美華於警訊中證稱：伊當天喝醉，記憶中
    被告與被害人有拉扯云云等語（見相卷第九頁）；另被告亦自白云：八十五年十
    一月五日凌晨在東方之珠ＫＴＶ一０一包廂喝酒，席間與彭朱淑琴因敬酒生隙，
    我把桌椅掀翻，．．．．彭朱淑琴不慎欲倒地，本人就順勢以腳踏她胸、腹云云
    （相卷第二五頁至二七、五二頁至背面）。足認被告與被害人於案發當日確有發
    生口角衝突，被告並因而萌生傷害被害人之犯意，進而傷害被害人，而將被害人
    踹倒在地，致其頭部碰撞地面等情，堪予認定。
三、被告之傷害行為與死亡之加重結果間有因果關係：
  (一)依證人東方之珠ＫＴＶ服務生丙○○警訊時證稱：伊進入包廂勸架，被告突然踢
    被害人一腳，致被害人倒地，被告又向前踹被害人二、三腳（相卷第十二頁背面
    至十六頁）；偵查中復證稱：伊聽到包廂內傳來巨響，進入包廂發現，桌檯被掀
    翻成九十度，被害人當時站在電腦選歌器旁，頭部也有著地，伊前去扶被害人時
    ，被告又再踹一腳，伊則擋在二人中間。另於警訊中亦稱：伊扶彭朱淑琴到一○
    一室沙發上休息，並安撫彭女，伊的左邊襯衣碰到彭女臉部有血跡，發現彭女嘴
    角有流血，云云等語（相卷第十五頁、偵查卷第二八頁背面、二九頁、一一０頁
    背面、原審卷第三十頁背面至三一頁），互為參證，足見被告於踹踢被害人倒地
    ，頭部碰撞地面後，被害人即已發生顱內出血情況。
  (二)再依上開證人丙○○於歷次程序中均稱，伊係於將被害人自地上扶到沙發上坐著
    ，休息五分鐘後，即送被害人到門口，被害人就走到門外，坐計程車回去云云。
    另依當日搭載被害人返回住處之計程車司機丁○○於偵訊中則證稱：伊自ＫＴＶ
    店載被害人返回被害人住處之時間約三、五分鐘便到云云（見偵卷第一三○頁反
    面），足認被害人自遭被告踢踹在地至到達其住處之時間約僅十餘分鐘，在此過
    程中被害人並未遭任何重物所擊，且依上述，被害人頭上所受之傷顯非在自家住
    處樓梯間跌落所致，是應認被害人上開臚內出血之傷害係在ＫＴＶ內遭被告踢踹
    倒地，致頭部受創所致，事理甚明，顯毋庸疑。
  (三)況觀諸該ＫＴＶ包廂現場係屬長約五．０五公尺、寬約三．五公尺之封閉性包廂
    ，右側為電視櫃，左側為電腦選歌器，中間置放一大理石桌，沙發靠牆三方環繞
    等情，業經檢察官勘驗屬實，並有勘驗筆錄、現場圖及包廂照片五幀，附卷可參
    。被告與被害人酒後起爭執，被告怒而掀翻大理石桌，雙方在侷限之包廂內發生
    拉扯，嗣被告並憤而將被害人踹倒在地，被告在盛怒下所施暴之力道，必遠大於
    平日力量，加上被害人係於毫無防備之情況下，突遭被告以巨大力量踹倒在地，
    是被害人於遭踢踹致重心不穩，因而發生頭部直接衝擊地面，因撞擊之作用力及
    反作用力之結果，致腦部兩側分受有衝擊傷及對衝傷等情，至屬合理，應堪認定
    。
  (四)另證人即長庚紀念醫院醫師劉乃仁於原審訊問時亦證述：被害人轉至長庚醫院時
    已成昏迷狀態，依解剖報告顯示，其臚骨裂縫既已裂至腦錐，顯須使用相當大的
    力道，常人單用空手不太可能造成如此傷勢等語（見原審八十七年十一月十日訊
    問筆錄）。而原審函詢台灣高等法院檢察署，關於被害人頭部傷害係由何種物品
    造成？經台灣高等法院檢察署於八十六年八月八日以檢英醫字第七九一０號函復
    稱：「被害人頭部之外傷性骨折之凶器，經研判為鈍器所致，碰擊部分以臚內血
    腫之情形判斷，應係打擊右側發生衝擊傷，同時在左側產生對衝傷，將頭部猛扣
    地面之凹凸不平處可以產生，如有突出之石塊等均可發生」等語，是被害人臚內
    血腫，既有衝擊傷與對向之對衝傷，則被害人頭部應係猛力撞擊地面所致，殆無
    疑義。
  (五)至法醫中心之鑑定雖已經研判為鈍器所致，將頭部猛扣地面凹凸不平處可產生，
    ．．．等語為內容，惟此乃就被害人傷勢推論何以有此傷害，稽之，就被害人之
    傷勢觀之，非徒手造成，而被害人頭部碰撞地面等硬物，均足造成上開傷勢，並
    非明確指出被害人必受凹凸不平之硬物所擊，此自難執為被告有利之論據。再證
    人戊○○於本院前審調查時雖證以：我是依一一九之通報到現場，我看到該棟大
    樓之民眾，死者躺在樓梯轉角處，有血跡，眼睛及後腦著地處有血跡，身上溫溫
    的沒呼吸，脈摶很微弱，不知當場有無報案之人，有人幫忙抬上車，地上血跡是
    半月型血跡，被害人之耳朵、眼睛，．．．．．其他已不記得，沒仔細看他有沒
    有外傷，祇是有半月型血跡，頭部地方有血跡，．．．．因我扶起她時，她後腦
    有血跡，我以為有外傷云云（見本院前審八十八年十一月十五日訊問筆錄），惟
    依所有相驗、鑑驗及醫師之指證均指出被害人之後腦並未發現有外傷，則其後腦
    下方之血跡，應是被害人於ＫＴＶ所受之腦傷發作惡化，乃眼、耳流血往下流至
    後腦，再滴下地上形成半月型血跡所致，亦與上開認定等情並無不符，殆無疑義
    。
  (六)再敏盛醫院及證人劉乃仁於證述過程中雖有提及被害人「頭部之外傷」一語，惟
    衡諸渠等所指，應是指被害人頭骨在右顳部凹凸性骨折所造成之十公分直徑之血
    腫而言，並非認被害人確係受有頭部外傷等情，茲予敘明。再被害人所受之傷害
    雖推論係遭受相當大之外力所致，惟所謂相當大之外力，於被人猛力踹踢致頭部
    著地，亦屬之，而上開神經外科醫學會鑑定亦認頭部受相當大外力致腦部出血時
    ，並非立時發作，甫出血時亦非出現症狀，因時間之延續而惡化致昏迷，則被害
    人頭部受重力所擊時，並不影響其意識及行動。是證人丙○○、計程車司機即證
    人丁○○所為被害人當晚尚清醒，及證人詹金柳於本院前審調查時所稱伊扶被害
    人上計程車時，被害人有喝酒，沒很醉，還能走路云云等證詞，尚無礙於被害人
    當時腦部已出血之認定，殊甚灼然。
  (七)證人丙○○嗣於原審訊問時雖改稱：「我來不及注意被害人頭部是否有碰到物品
    或地面」、「時間久了，不記得了」（原審卷第三十頁背面第二行、三一頁背面
    第二行），及於本院八十九年十二月四日庭訊中稱：伊進去包廂時，沒有看到彭
    朱淑琴頭部著地云云等語，及證人詹金柳於原審及本院前審中證詞未見被告踢著
    被害人、不記得被告有無踢人云云等證詞，經核或與其前之證稱、或與被告上開
    自白及鑑定結果，顯不相符，均不足採為被告有利之論據。
  (八)況本案經檢察官督同法醫師相驗屍體結果，認被害人確係因外傷性臚骨骨折臚內
    出血死亡，並於解剖屍體過程中，先經肉眼觀察結果，被害人身長一五三公分，
    體重六十五公斤，全身四肢未發現有外傷，頭部亦未見傷口，依式切開屍體，頭
    皮未見傷口，切開頭皮血腫十公分直徑，見於右顳部，頭部有一袋狀裂口與外面
    不交通一．二公分開口，內部達二．０公分，頭骨在右顳部見凹凸性骨折，位於
    顳骨，全長達十二公分，並可發現有碎骨片脫離，鋸開頭骨，在左右顳部均可見
    十公分直徑之血腫，腦水腫著明。腦實質無異常，臚骨骨折主要在右顳骨延伸至
    前腦窩及錐體，全長十公分。並有台灣高等法院檢察署法醫中心（八五）高檢醫
    鑑字第一０二０號鑑定書一份、勘驗筆錄、相驗屍體證明書、相驗照片八十一幀
    ，附卷可憑。且被害人係因臚骨骨折傷害，前後送敏盛綜合醫院、博仁綜合醫院
    及長庚紀念醫院救治，延至八十六年十一月九日下午五時二十七分許不治死亡等
    情，亦有前開醫院病歷資料三份（含腦部斷層掃瞄影片）及診斷證明書二紙，附
    卷可佐。足認本件顯係被告出手意欲傷害被害人，惟因力道控制不當，致出手過
    重，導致被害人頭部撞地，而發生顱骨骨折，臚內出血之死亡結果，是被告之傷
    害行為與被害人之死亡結果間顯有因果關係，洵堪認定。
  (九)至證人詹金柳於本院前審中雖曾證稱；東方之珠ＫＴＶ之地板本來就不是很好，
    好像是木板貼皮的云云（見本院前審卷第四九頁）；另證人丙○○於本院八十九
    年十二月四日訊問程序中亦證稱：ＫＴＶ包廂的地板是木板云云。惟另核丙○○
    於警訊中係證稱：拉扯中乙○○突然踢了彭朱淑琴一角，致彭朱淑琴倒地云云（
    見相卷第一四頁）；另於偵查中亦證稱：我看到死者倒地，頭部也有著地云云（
    見偵卷第二九頁）；再被告亦於偵訊中自承：我想用腳將死者踢開，因當時死者
    可能手快鬆脫，被我踢倒在地云云（見相卷第五十二頁反面）。足認被害人係自
    原本站立狀態，因被告不預期以腳踢踹而倒地，且係全身倒地並頭部著地，其撞
    擊力道自非同小可，是縱該地板係屬木質地板，惟因撞擊力道甚大，顯亦有可能
    造成重大傷害，此可由一般車禍案件若因車輛大力撞擊，將車內之人彈至路旁之
    稻田，亦可能造成死亡之結果，即可知悉縱非屬大理石地板惟若因大力撞擊亦可
    能發生嚴重傷亡之結果，不證自明。至被害人倒地時是否撞及翻倒之桌面或地上
    之酒瓶等情，因當時在案發現場之證人丙○○、詹金柳及簡美華等人均證稱渠等
    並未看見被害人頭部有撞擊任何物品，是應認當時被害人頭部之傷係直接撞擊地
    面所致。再被害人倒地之時究係仰倒或側倒，現已查無任何事證可資判斷，惟依
    被害人當時頭部所受之傷害部位觀之，被害人於倒地之時應係仰倒且頸部稍微偏
    右，始會產成如此大之衝擊力量，並造成該傷害部位，堪認合理，併此敘明。
  (十)至被害人頭部受創後，其意識及行動能力是否即刻受到影響，業經原審檢附相關
    病歷資料，送請中華民國神經外科醫學會鑑定結果，證謂「根據所附之電腦斷層
    及驗屍報告顯示，死者有兩側硬腦膜下腫，散在性蜘蛛網朕下腔出血及嚴重廣泛
    性腦水腫。其致死病變應為腦水腫，由於腦水腫為廣泛性，故可能影響所有神經
    功能包括語言及行動；但腦水腫是一種漸進性的病變，一般由受傷時開始發生，
    愈來愈嚴重，受傷後三至五天達到高峰，後再漸漸消退，所以它不一定會即刻影
    響意識狀態及行動能力，受傷後仍能獨自離開現場，到家後再因腦水腫惡化而陷
    入昏迷」等語，此有該會八十八年四月十四日（八八）神外醫三字第一八三號函
    一紙，附卷可稽。是據卷附翻拍「東方之珠ＫＴＶ」櫃檯照片三十三幀所示（見
    相卷第四十一頁至四十六頁），被害人與被告發生衝突後，於當日凌晨五時三十
    三分許，猶能自行步出大門搭計程車離開等情，且證人即計程車司機丁○○於警
    訊、偵查中及原審訊問時均證稱：被害人除酒醉外，並無異樣，其自行走進巷道
    回家，伊車內並無血漬等語（見相卷第十九頁反面，偵卷第一三０、一三一頁，
    原審八十六年十二月二十九日訊問筆錄），被害人在前開包廂與被告發生衝突，
    腦部受重創後，猶能自行搭車返家之舉，顯係被害人當時漸進性腦水腫病變，尚
    未影響其意識及行動能力，況前開樓梯間並非被害人頭部受創地點，前已詳述，
    足認被害人係於攀爬前開住處樓梯時，因腦部蜘蛛網膜下腔出血及腦水腫惡化，
    致意識昏迷而倒臥在地等節，堪予認定。
  (十一)而被告所稱依中華民國神經外科醫學會鑑定結果所認，腦水腫之高峰期為三至五
    日，而被告自東方之珠ＫＴＶ返家所需花費之之時間應僅有十餘分鐘左右，該十
    餘分鐘之時間內不可能為腦水腫之高峰期，被害人理應可以回到室內休息，不可
    能倒在樓梯間，故可證明被害人係因在樓梯間跌倒受到嚴重之傷害而昏迷等情，
    經本院再於九十年十二月十三日以院田刑天字第二○七八三號函函詢該醫學會，
    並請該學會查明「被害人彭朱淑琴腦水腫影響意識狀態及行動能力之最短時間（
    受傷時起算，多久時間內可能發生）？如於行走中暈眩倒地時，頭部撞及牆面是
    否可能顱骨裂縫至腦錐？」等情，經該學會函覆以「一、腦水腫影響意識狀態及
    行動能力的時間從數秒鐘至數天均可能發生。二、如於行走中暈眩倒地，頭部撞
    及牆面是可能造成顱骨裂縫至腦錐的，不過需要相當大的撞擊力才可能會發生。
    」是依該函覆內容，足認被害人係可能於數分鐘內因腦水腫之情況惡化，致於返
    家途中因暈眩而倒臥於住處之樓梯間，顯非無疑，被告上開辯詞，殊難採信。
四、被告對被害人死亡結果之發生得預見：
    按一般人飲酒後與人發生爭執而彼此有拉扯行為時，均多未能顧及用力之大小。
    本案被告與被害人於事發當天在ＫＴＶ內發生爭執，被告於酒力催逼下，所使之
    力道必毫無保留，此由其能獨力將包廂內之大理石桌面翻掀，即可知悉，再依被
    告係一體壯之青壯年，其既擔任警職，必受過良好之體能訓練，是依被告當日之
    狀況，其踹踢被害人之力道必屬甚強，顯毋庸疑，此應為一般人所得預見，亦應
    為被告深切知悉者；再細觀該ＫＴＶ包廂內擺設有許多家具及物品，包括大理石
    之矮桌（桌面掀起後尚有桌檯）、ㄇ字型沙發、電視櫃及喇叭、電腦點歌機、擺
    放之桌檯、鐵製垃圾桶（見偵查卷第三二至第三六頁及第七八頁現場照片）及兩
    瓶高梁酒（被告八十五年十一月六日警訊筆錄）等堅硬物，如不慎跌倒撞擊該等
    物品，均足以造成諸如本件被害人之重大傷亡等，此亦應為被告所得預見者，惟
    被告竟於可得預見被害人經其猛力踹踢，有可能因而倒地後頭部受撞致造成重大
    傷亡之情況下，竟仍踹踢被害人，是其對因傷害被害人所導致被害人之死亡結果
    顯應負傷害致死之加重結果罪責，應屬無疑。
五、綜上所述，本件事證明確，被告犯行，堪予認定，應依法論科。
貳、查被告於為普通傷害之初，明知猛力推、踹人倒地，易使人頭部碰地而發生腦內
    之傷害，足致人死亡，此為常人所可預知，被告亦有預見之可能。核被告所為，
    應成立刑法第二百七十七條第二項前段之傷害致人於死罪。原審據以論科，固非
    無見，惟原審對於被告傷害犯意如何發生死亡結果，傷害行為何以發生、預見之
    死亡結果之加重結果犯，尚乏論述，對於如何認定及其理由，亦付闕如，理由尚
    有未備。被告上訴意旨，砌詞否認犯罪，雖不足取，惟原判決既有可議，自屬無
    可維持，應由本院予以撤銷改判。爰審酌被告身為警務人員，假查案之名，私自
    飲酒取樂，言行不端，復因細故與人衝突、踹人倒地致頭部受傷，引起顱內出血
    致死，犯後僅支付部分賠償款，態度非佳等一切情狀，仍量處有期徒刑拾年，又
    依其犯罪性質，認有褫奪公權之必要，爰依刑法第三十七條第二項規定，宣告褫
    奪公權伍年。
據上論斷，應依刑事訴訟法第三百六十九條第一項前段、第三百六十四條、第二百九
十九條第一項前段，刑法第二百七十七條第二項前段、第三十七條第二項，判決如主
文。
本案經檢察官沈世箴到庭執行職務。
中    華    民    國    九十一    年      一       月       二十三      日
      臺灣高等法院刑事第二十一庭
                              審判長法  官  葉  騰  瑞
                                    法  官  江  國  華
                                    法  官  莊  明  彰
右正本證明與原本無異。
如不服本判決應於收受送達後十日內向本院提出上訴書狀，其未敘述上訴之理由者並
得於提起上訴後十日內向本院補提理由書（均須按他造當事人之人數附繕本）。
                                    書記官  廖  嫣  雯
中    華    民    國    九十一    年      一       月       二十四      日
附錄：本判決論罪科刑法條全文
刑法第二百七十七條
傷害人之身體或健康者，處三年以下有期徒刑、拘役或一千元以下罰金。
犯前項之罪，因而致人於死者，處無期徒刑或七年以上有期徒刑，致重傷者，處三年
以上、十年以下有期徒刑。
